【裁判字號】    98,台上,3371
【裁判日期】    980618
【裁判案由】    殺人
【裁判全文】
最高法院刑事判決            九十八年度台上字第三三七一號
上  訴  人  甲○○（原名陳俊雄）
選任辯護人  沙洪律師
            郭登富律師
上列上訴人因殺人案件，不服台灣高等法院中華民國九十八年四
月十六日第二審更審判決（九十七年度上更(一)字第六一一號，起
訴案號：台灣台北地方法院檢察署九十三年度偵字第四一四七、
五一一四號），提起上訴，本院判決如下：
    主  文
上訴駁回。
    理  由
按刑事訴訟法第三百七十七條規定，上訴於第三審法院，非以判
決違背法令為理由，不得為之。是提起第三審上訴，應以原判決
違背法令為理由，係屬法定要件。如果上訴理由書狀並未依據卷
內訴訟資料，具體指摘原判決不適用何種法則或如何適用不當，
或所指摘原判決違法情事，顯與法律規定得為第三審上訴理由之
違法情形，不相適合時，均應認其上訴為不合法律上之程式，予
以駁回。本件原審經審理結果，認為上訴人甲○○（原名陳俊雄
）殺人犯行明確，因而撤銷第一審所為科刑之判決，改判仍論處
上訴人殺人罪刑（處有期徒刑八年），已詳敘其調查、取捨證據
之結果及憑以認定犯罪事實之心證理由。並就上訴人否認之供詞
及其所辯各語認均非可採，予以論述。就形式上觀察，原判決要
無足以影響判決結果之違法情形存在。又第三審為法律審，應依
第二審判決所確認之事實為基礎，據以判斷第二審判決是否違背
法令。本件上訴意旨略稱：(一)、原判決事實記載羅文伸自家中取
出不具殺傷力之護身雷防身器一支，另又認定上訴人之左上腹有
直徑六公分之同心圓狀挫傷瘀青之傷害，但理由內則引用槍彈鑑
定書及診斷證明書等為其判斷之依據，自有事實與理由、理由與
理由矛盾之違法。(二)、上訴人受林倚弘持護身雷防身器攻擊時，
確實處於極度緊張狀況，根本毫無選擇餘地，且不知林倚弘所持
之武器為何，僅知為槍械，無從判斷有無殺傷力，原審未察，逕
認上訴人防衛過當，有違論理法則。(三)、上訴人究係於何時、在
何種情況下，變更原有防衛自己權利之意思及行為，改萌生殺人
之犯意，原審未予詳查，自有調查未盡之違誤。(四)、原判決僅依
林柏蒼之陳述，未衡酌上訴人先主動出現，林柏蒼始萌生認定上
訴人為犯罪嫌疑人之先後次序，即認上訴人不符自首之要件，顯
屬違誤。(五)、林倚弘頭部之撕裂傷長度究係八公分或五公分，攸
關上訴人是否有殺人犯意之認定，原審未加詳查，即有認定事實
與卷附證據不符之可議。(六)、林倚弘所持之武器究竟有無殺傷力
？如何操作？有無改造之情形？子彈是否為橡膠子彈？上訴人於
原審迭聲請調查，原審未加調查即予駁回，亦屬違法。(七)、林倚
弘身上之刀傷，均非上訴人揮砍所致，上訴人於原審具狀聲請鑑
定，原審未加調查即予判決，有應於審判期日調查之證據而未予
調查之違誤。(八)、林倚弘有無在下樓後表示上訴人拿刀砍伊一節
，證人馮維屏、單禎偉及羅文伸於案發當時均在現場，彼等之記
憶應屬相同，原判決竟採信馮維屏所為不利上訴人之陳述，而不
採單禎偉及羅文伸所為有利上訴人之陳述，又未於判決理由內說
明不採納之理由，亦有判決不備理由之違失。(九)、上訴人根本不
知林倚弘所持之護身雷防身器有無殺傷力，原判決依鑑定報告推
論上訴人明知該護身雷防身器無殺傷力，其認事用法顯有違經驗
及論理法則。(十)、關於何人將護身雷防身器交付林倚弘一節，原
審採信單禎偉之證言，而不採信羅文伸、馮維屏之證詞，復未於
理由內記載不採納之理由，仍有判決不備理由之違誤云云。惟查
：(一)、事實之認定、證據之取捨與證據之證明力如何，均屬事實
審法院得自由裁量、判斷之職權，苟其此項裁量、判斷，並不悖
乎通常一般人日常生活經驗之定則或理則上當然存在之法則，又
已於判決內論敘其何以作此判斷之心證理由者，即不得任意指為
違法，而資為第三審上訴之適法理由。本件原判決認定上訴人有
其事實欄所載殺人犯行，係分別依上訴人之供述，證人馮維屏、
單禎偉、羅文伸、林柏蒼之證言，法務部法醫研究所函及鑑定書
、相驗屍體證明書、驗斷書、勘驗筆錄、現場勘查紀錄表、照片
、扣案之水果刀一把等證據資料，均逐一詳加論斷指駁說明，已
詳載於原判決理由欄貳。經核並無判決不備理由之違法情事，其
取捨判斷，亦未違背客觀存在之經驗法則或論理法則，自不容上
訴人任意指摘。(二)、刑法上之防衛行為，祇以基於排除現在不法
之侵害為已足，防衛過當，指防衛行為超越必要之程度而言，防
衛行為是否超越必要之程度，須就實行之情節而為判斷，即應就
不法侵害者之攻擊方法與其緩急情勢，由客觀上審察防衛權利者
之反擊行為，是否出於必要以定之。原判決業於理由內敘明依當
時客觀情狀觀之，上訴人所遭受林倚弘之現時不法侵害，自可持
刀攻擊林倚弘持護身雷防身器之手部最低損害部分防衛其權利，
乃上訴人竟萌殺人意思，持水果刀多次揮砍、刺殺林倚弘頭部、
左胸等人身要害部分，其防衛之手段竟置林倚弘於死之程度，其
防衛顯然超過必要程度，上訴人仍難解免殺人罪責。其所為論斷
，核無違法可言。上訴意旨(二)、(三)顯非依據卷內訴訟資料而為具
體指摘，不能認已具備適法上訴第三審之形式要件。(三)、刑法第
六十二條所定自首減刑，係以對於未發覺之犯罪，在有偵查犯罪
職權之公務員知悉犯罪事實及犯人之前，向職司犯罪偵查之公務
員坦承犯行，並接受法院之裁判而言。苟職司犯罪偵查之公務員
已知悉犯罪事實及犯罪嫌疑人後，犯罪嫌疑人始向之坦承犯行者
，則為自白，而非自首。原判決依證人林柏蒼陳稱其自派出所接
獲通知至案發現場前均不知行兇者為何人，但至案發地一樓附近
看到上訴人裸身沾有血跡，手持兇刀時，已懷疑上訴人即為犯人
等語，及上訴人係以被害人身分報案，而非以加害人身分自首等
情，認上訴人所為並不符刑法自首減輕其刑之規定。所為論斷，
亦無違法之情形。上訴意旨(四)漫事指摘，殊非合法之第三審上訴
理由。(四)、刑事訴訟法所稱依法應於審判期日調查之證據，係指
與待證事實有重要關係，在客觀上顯有調查必要性之證據而言，
故其範圍並非漫無限制，必其證據與判斷待證事實之有無，具有
關連性，若所證明之事項已臻明瞭，自欠缺其調查之必要性，原
審未為無益之調查，即無違法可言。原判決依卷內證據資料，認
定上訴人確有本件殺人犯行，已如前述，則林倚弘頭部之撕裂傷
長度究係八公分或五公分、林倚弘所持之護身雷防身器如何操作
及有無改造之情形、何人將護身雷防身器交付林倚弘等枝節問題
，俱與上訴人確有本件殺人犯行之判斷無重要關係，尤不影響於
判決之結果，自俱欠缺調查之必要性，原審未為無益之調查或說
明，亦難指為違法。上訴人執此指摘原判決有未盡調查職責之違
誤，顯與法律規定得為第三審上訴理由之違法情形，不相適合。
至其餘上訴意旨對原判決究竟如何違背法令，未依卷內訴訟資料
為具體之指摘，或徒憑己意，就屬原審採證認事職權之適法行使
，及原判決已經調查說明事項，任意指摘為違法，或重為單純事
實上之爭辯，自不足據以辨認原判決已具備違背法令之形式要件
。依上揭說明，本件上訴違背法律上之程式，應予駁回。
據上論結，應依刑事訴訟法第三百九十五條前段，判決如主文。
中    華    民    國  九十八  年    六    月   十八   日
                      最高法院刑事第四庭
                          審判長法官  張  淳  淙
                                法官  劉  介  民
                                法官  蔡  彩  貞
                                法官  林  俊  益
                                法官  魏  新  和
      本件正本證明與原本無異
                                      書  記  官
中    華    民    國  九十八  年    六    月  二十三  日
                                                      Ｅ


司法院資訊處製作；財團法人民間司法改革基金會備份。
